---
bibliography: referenties.yaml
---

# Principe

```{=html}
<!--
Korte omschrijving van de principes waarop het protocol gebaseerd is.
Bijvoorbeeld het principe achter het nemen van mengmonsters, principe achter visueel inschatten van de bedekking van een plant, ...
-->
```
Naar @sutherland2006, @decock2008 en @demeulenaere2002.

De beheermonitoringsschaal zoals in dit protocol beschreven is een herwerking van de methode die voorgesteld is in [@demeulenaere2002].
Naast het herbenoemen van een aantal taalkundig verwarrende categorienamen, zijn er ook naar indicatieve bedekking en abundanties lichte aanpassingen gebeurd.
De beheermonitoringschaal is in essentie een vorm van de Londo of Braun-Blanquet schaal (zie [protocol sfp-401-nl versie 2023.03](../2023.03/index.html)) over een grotere oppervlakte.
We bevelen opnames van dit type aan voor inventarisaties van gebruikspercelen in de range van 0.1 ha tot 5 ha.
Het is daarbij niet de bedoeling om de laatste soort te vinden in een perceel maar eerder om op een relatief snelle wijze de vegetatiesamenstelling goed te beschrijven.
Bij de beheermonitoringschaal worden de relatieve abundantie en de bedekking van de soort betrokken ter begrenzing van de verschillende categorieën om zo een enigszins eenduidige interpretatie te bevorderen en daarmee vergelijkbaarheid van de gegevens te verhogen.
De uitgebreide beheermonitoringschaal ziet er als volgt uit:

```{r codes}
codes <- read.csv2("data/bhm_kort.csv")
```

```{r codetable}
codes %>%
  rename("Densiteit per ha" = "Densiteit..per.ha.", "Indicatieve bedekking" = "Indicatieve.bedekking") %>%
  pander::pander(split.tables = Inf)
```

Indien een soort minstens 5% bedekt, worden enkel de codes vanaf B gebruikt (ook al gaat het maar om 1 of enkele individuen).
De densiteiten zijn geformuleerd voor oppervlaktes van om en bij 1 ha.
Indien het bestudeerde perceel duidelijk afwijkt van 1 ha, dienen de indicatieve klassegrenzen vermenigvuldigd te worden met een factor evenredig aan de oppervlaktetoename (of afname) (bv. voor een grasland van 2 ha wordt de ondergrens van talrijk \>100 individuen, berekend uit tweemaal \>50 individuen).
Eén pol van een polvormende soort wordt als 1 teleenheid/individu gerekend.
Polvormende soorten zijn bv.
pijpenstrootje, pitrus, zompzegge, elzenzegge, pluimzegge, buntgras, veelbloemige veldbies, bochtige smele, ...
Bij het geclusterd voorkomen van soorten die geen pollen vormen, maar mogelijks wel via rhizomen of ondergrondse worteluitlopers verbonden zijn, worden steeds de individuele bovengrondse delen geteld voor het benaderen van de densiteit (bv. adelaarsvaren, gewoon struisgras, salomonszegel, ...).
Net zoals bij de meeste visuele bedekkingsschalen is de beheermonitoringsschaal opgebouwd volgens een geometrische reeks (afstand tussen opeenvolgende klassen is klein bij lage abundantie en wordt groter bij hogere abundantie).
Het menselijk oog kan immers gemakkelijker verschillen in de lagere densiteiten onderscheiden.
Een verschil tussen 2 en 8 individuen blijft gemakkelijk waarneembaar, terwijl een verschil tussen 90 en 110 planten visueel amper in te schatten is.

In Bijlage \@ref(bijlage-visueel) staan figuren ter visuele ondersteuning van de codes van de beheermonitoringschaal.
Deze geven een impressie van de ondergrens van het aantal plantenindividuen per eenheid die je waarneemt tijdens een inventarisatie.
Ze zijn niet te interpreteren als de (veronderstelde) effectieve aantallen (die quasi altijd hoger zijn).
Door middel van een suffix aan een code toe te voegen, kan het lokaal voorkomen van soorten in afwijkende vegetatiedelen binnen dezelfde inventarisatie-eenheid specifiek geduid worden (bv. de toegangszone van een grasland met tredsoorten, poel, open plek in bossen, ...).
Suffix /2 heeft betrekking op een afwijkende vegetatiesamenstelling in 1/4de tot 1/2de van de inventarisatie-eenheid, suffix /4 betreft 1/8ste tot 1/4de en suffix /8 1/8ste of minder van de oppervlakte.
In Bijlage \@ref(bijlage-visueel) worden enkele figuren ter illustratie van dit principe getoond.
Het duiden van dergelijk lokaal voorkomen wordt niet toegepast in min of meer homogene vegetaties of mozaïeken met een uitgesproken herhaalpatroon.
Mogelijke voorbeelden waar dit dus niet toegepast wordt zijn bossen op rabatten, buntgrasvegetaties in stuifduin, homogeen zuur bossen waar de typische soorten slechts schaars aanwezig zijn, e.a.
Deze methode voor lokale vegetatiepatronen wordt ook niet gehanteerd voor vegetatieverschillen die zich enkel voordoen in de randen.
Daartoe maken we gebruik van het suffix R in combinatie met een schaalcode (bv. BR: Bedekkend in de Rand).
Zie ook Bijlage \@ref(bijlage-visueel).
Bijgevolg wordt een zeker breedte vanaf de rand (afhankelijk van de breedte van de waargenomen randeffecten) buiten beschouwing gelaten voor de rest van de opname.
Afhankelijk van de doelstellingen van het project kan er voor gekozen worden om de randen al dan niet altijd afzonderlijk te beschrijven of om dat enkel in bepaalde (ecologische relevante) gevallen te doen.
Net zoals bij een klassieke opname, kan bij een opname van dit type ook de vegetatiegelaagdheid worden weergegeven.
Het betreft meer bepaald: moslaag, kruidlaag, struiklaag, boomlaag.
Dit geeft een overzicht van de verticale structuur van de vegetatie in het perceel.
Bovendien laat het toe om de individuele plantensoorten te wegen in functie van hun aandeel in de afzonderlijke structuurlagen.
De hoeveelheid open bodem (vegetatieloze bodem of water) inschatten geeft bijkomende informatie betreffende de horizontale structuur.
De soorten worden per laag ingeschat maar telkens relatief ten opzichte van het gehele perceel.
Jonge planten van éénstijlige meidoorn kunnen bijvoorbeeld talrijk voorkomen in de kruidlaag.
Maar twee exemplaren zijn uitgegroeid tot een struiklaag en krijgen in deze laag de klasse sporadisch toegekend (d.i. hun densiteit over het gehele perceel en niet binnen de struiklaag).
Een ander voorbeeld: in een bos met een tapijt bosanemoon onder een scherm van zomereik coderen we beide soorten met de code D dominant.
Er zijn geen beperking met betrekking to het voorkomen van combinaties van codes, behalve indien mathematisch onmogelijk binnen éénzelfde vegetatielaag (bv. 3 maal de code halfbedekkend in de kruidlaag kan niet).
Dode exemplaren van planten (bv. éénjarigen) worden als aanwezig genoteerd tenzij het bomen en struiken betreft.
