# (APPENDIX) Bijlagen {.unnumbered}

# Bijlage Visuele ondersteuning beheermonitoringschaal {#bijlage-visueel}

De figuren geven een indruk van de waargenomen aantallen, telkens een minimum en een maximum, bij het doorkruisen van een inventarisatie-eenheid (Figuur \@ref(fig:visueleondersteuning)).

(ref:visueleondersteuning) Visuele ondersteuning van de codes van de beheermonitoringschaal. ZS = zeer schaars, S = schaars, WT = weinig talrijk, T = talrijk, B = bedekkend, KB = kwartbedekkend, HB = halfbedekkend en D = dominant.

```{r visueleondersteuning, fig.cap="(ref:visueleondersteuning)", fig.show=ifelse(is_html_output(), "hold", "asis"), fig.align="center"}
include_graphics(
  path = file.path(
    path_to_protocol,
    "media",
    c("zeerschaars-1.png", 
      "schaars-1.png", 
      "weinigtalrijk-1.png",
      "talrijk-1.png",
      "bedekkend-1.png",
      "kwartbedekkend-1.png",
      "halfbedekkend-1.png",
      "dominant-1.png"
    )
  )
)
```

Figuur \@ref(fig:rand-afwijkend) toont enkele voorbeelden hoe de beheermonitoringschaal omgaat met situaties waarbij een soort (grotendeels = meer dan twee klassen verschil in bedekkingschaal tussen de afwijkende vegetatievlek of de randzone en de rest van het perceel of habitatvlek) alleen voorkomt in lokaal afwijkende vegetatie of randsituaties.

(ref:rand-afwijkend) Visualisatie van bedekking van een soort die enkel voorkomt in een zone met lokaal afwijkende vegetatie of in een randzone.

```{r rand-afwijkend, fig.cap="(ref:rand-afwijkend)", fig.align="center"}
include_graphics(
  file.path(
    path_to_protocol,
    "media",
    c(
      "lokaalrand-1.png"
    )
  )
)
```

# Bijlage Indicatieve omzetting naar een bedekkingspercentage {#bijlage-omzetting}

# Bijlage Veldformulier {#bijlage-veldformulier}

# Bijlage Projectfiche {#bijlage-projectfiche}
