# Overkoepelende werkwijze met verwijzing naar subprotocols

## Overzicht van de verschillende stappen

```{=html}
<!--
Geef hier een overzicht van de stappen van het project
De verschillende stappen moeten verduidelijkt worden met criteria en richtlijnen wanneer wat moet uitgevoerd worden.
Bijvoorbeeld:
Ga naar de te monitoren locatie.
Volg subprotocol A `<protocol-code>_YYYY.NN` om te bepalen of de locatie tot de doelpopulatie die men wil monitoren behoort (eerste bezoek) of nog steeds behoort (herhaald bezoek).
Volg subprotocol B `<protocol-code>_YYYY.NN` waarin de staalnameprocedure wordt uitgelegd.
Volg subprotocol C `<protocol-code>_YYYY.NN` waarin labo-analyse wordt uitgelegd.

De doelstelling is om de subprotocols te organiseren in een coherent hoofdprotocol waarin ontbrekende elementen aangevuld worden die niet in de subprotocols staan, zoals wanneer een bepaald subprotocol wel of niet wordt uitgevoerd, of kleine extra stappen die geen eigen subprotocol vereisen.
-->
```
Volg volgende stappen in chronologische volgorde:

> 1.  navigatie naar meetpunt
>
> 2.  Vegetatieplot installeren
>
> 3.  fototografisch documenteren van het meetpunt
>
> 4.  bepalen of een meetpunt tot de doelpopulatie behoort of niet
>
> 5.  eventueel vervangen van de meetlocatie in het geval het originele meetpunt niet tot de doelpopulatie behoort volgens sub-protocol meetpunten vervangen ([protocol sfp-001-nl versie 2023.01](../2023.01/index.html)).
>
> 6.  vegetatie-opname uitvoeren volgens subprotocol vegetatie-opname met Londo-schaal ([protocol sfp-401-nl versie 2023.03](../2023.03/index.html)).
>
> 7.  meten van de variabelen in de 18 meter structuurplot

### STAP 1: Navigatie naar een meetpunt

De navigatie naar de steekproefpunten gebeurt met behulp van een zogeheten RTK-GNSS of FIELDMAP installatie (of combinatie van beiden) waarin de X en Y coördinaten van de proefvlakken op voorhand ingelezen zijn.
De nauwkeurigheid van een commerciële GPS of een ingebouwde GPS in een smartphone is te laag om bij een herbezoek hetzelfde proefvlak voldoende goed te lokaliseren.
Het kan wel handig zijn om met zo'n toestel eerst naar de omgeving van het meetpunt te navigeren en pas dan over te schakelen naar de nauwkeurige GPS-apparatuur voor het inmeten van de exacte locatie.
Eens het meetpunt bepaald is, wordt het vegetatieproefvlak van 3 op 3 meter geïnstalleerd in stap 2.

### STAP 2: Installeren van het vegetatieproefvlak (3 m x 3 m)

Het vegetatieproefvlak wordt geïnstalleerd volgens de werkwijze in [protocol sfp-401-nl versie 2023.03](../2023.03/index.html).

De oriëntatie van het proefvlak is als volgt:

-   het punt waar naartoe genavigeerd werd is de zuidoostelijke hoek van de vegetatieplot. Hier wordt er een eerst hoekpaaltje geplaatst en van daaruit wordt met behulp van een (digitaal) kompas 3 meter naar het noorden afgemeten en een tweede paaltje geplaatst. Dit wordt herhaald vanaf het tweede hoekpunt naar het westen en tenslotte vanuit het derde hoekpunt naar het zuiden, zodat een vierkant met oppervlakte 9 m² bekomen wordt (zie Figuur \@ref(fig:plot9m))

(ref:plot9m) Oriëntatie van de vegetatie- en structuurplot

```{r plot9m, fig.cap="(ref:plot9m)", out.width="75%", fig.align ="center"}
include_graphics(
  path = file.path(path_to_protocol,
                   "media",
                   "plot9M.png"))
```

### STAP 3: Fotografisch documenteren

Neem de foto's vooraleer je de vegetatie-opname maakt.
Foto's worden altijd gemaakt, ook wanneer er geen opname uitgevoerd wordt (zie 5.1.5).
Indien je werkt met een externe camera codeer het beeld dan duidelijk in de daartoe voorziene velden in de veldcomputer of het vrije veld 'opmerkingen' van de papieren formulieren.
Je kan ook eerste een foto maken van het unieke ID nummer van de plot en daarna de foto's van de vegetatie-opname maken.
De foto's worden genomen vanuit het zuiden kijkend naar het noorden.
De camera tilten in portrait oriëntatie waardoor de vegetatie maximaal in het fotokader valt.
Neem 2 foto's per meetpunt: één overzichtsfoto waarbij je de plot landschappelijk kadert, en een tweede waarbij je enkel de vegetatie in de plot fotografeert (zie Figuur \@ref(fig:fotovoorbeeld)).

(ref:fotovoorbeeld) Voorbeeld van een foto van het proefvlak in het landschap (links) en ingezoomd op het proefvlak zelf (rechts)

```{r fotovoorbeeld, fig.cap="(ref:fotovoorbeeld)"}
include_graphics(
  path = file.path(path_to_protocol,
                   "media",
                   "fotoproefvlak.jpg"))
```

### STAP 4: Bepalen of een meetpunt tot de doelpopulatie behoort of niet

Vooraleer we een meting uitvoeren, moeten we eerst controleren of de vegetatie in het proefvlak effectief classificeert als het beoogde doelvegetatietype.
De habitatkaart is gebruikt als steekproefkader om de meetpunten te selecteren, maar omwille van verschillende redenen (voorkomen van complexen in de kartering, polygoongrenzen die niet exact overeenkomen met de terreinsituatie, verouderde kaartgegevens,... ) kan een geselecteerde plot buiten de doelvegetatie vallen.
Daarom dienen we steeds te bepalen met welk vegetatietype we te maken hebben.
Daarvoor gebruiken we de karteersleutels, in dit geval de heidesleutel (<https://www.vlaanderen.be/inbo/de-biologische-waarderingskaart/bwk-handleiding-veldsleutels/>).
Hierin zijn ook de relevante contact- en rompgemeenschappen opgenomen.
Het schaalniveau waarop de sleutel dient toegepast te worden is niet dat van een vegetatieplot maar deze van de min of meer homogene vegetatievlek waarin het proefvlak zich bevindt.

**Onderstaande beslisregels worden gehanteerd voor het al dan niet opmeten van een proefvlak**

-   de vegetatieplot maakt deel uit van een homogene, grotere vlek doelvegetatie --\> opname doen
-   de vegetatieplot maakt geen deel uit van een doelvegetatievlek --\> opname niet doen voor dit doeltype, ga naar stap 5 om te bepalen hoe je eventueel het meetpunt kan vervangen door een andere meetlocatie in de nabijheid
-   de vegetatieplot bevat naast doelvegetatie ook (een) andere vegetatietype(s) die ruimtelijk duidelijk van elkaar gescheiden zijn (bv. bos naast een heideterrein, weg/akker naast een heide)
    -   --\> opname niet doen wanneer aandeel doelvegetatie in de vegetatieplot kleiner is dan 50%,
    -   --\> opname doen wanneer doelvegetatie in de vegetatieplot gelijk of groter is dan 50%

Indien het eerder een geleidelijke overgang betreft naar een verwant vegetatietype dan wordt dit beschouwd als een onderdeel van de doelvegetatie en wordt de opname gemaakt inclusief de overgang.

Noteer steeds op welk aandeel (in %) van de plot je data betrekking heeft.
Doe dit zowel voor de vegetatieplot als de cirkelvormige structuurplot.
Bij het schatten van de bedekkingen blijf je echter werken alsof je op een volledige plot zou doen, je gaat m.a.w. niet herrekenen voor het aandeel dat effectief doelvegetatie bevat.
Bv.
in een 3 m x 3 m plot blijft 30 cm x 30 cm dus 1%, ook wanneer 1/4 van de volledige plot niet tot de doelvegetatie behoort.

Voor de structuurplot (zie stap 7) wordt gelijkaardig gewerkt en dient ook het aandeel doelvegetatie waarop de inschatting betrekking heeft vermeld te worden.
De inschatting van de bedekking gebeurt eveneens alsof het een volledige cirkelplot betreft, m.a.w. 10 m² is 1%.
In geval van twijfel voeren we de opname uit en documenteren we de problemen in het opmerkingenveld.

### STAP 5: Vervangpunten selecteren in het geval het originele meetpunt niet tot de doelpopulatie behoort

Zie [protocol sfp-001-nl versie 2023.01](../2023.01/index.html).

### STAP 6: Vegetatie-opname maken met behulp van de Londo-schaal in de 3 m x 3m plot

Zie [protocol sfp-401-nl versie 2023.03](../2023.03/index.html).

### STAP 7: Meten van de variabelen in de 18 meter-structuurplot

Aandeel doelvegetatie in de 18 meter-plot opgeven!

Alle criteria dienen voor elk habitattype gescoord te worden.
Indien afwezig scoor je met de waarde 0.

**Verbossing**

De 18 meter-structuurplot wordt bekeken voor wat betreft verbossingsgraad (bedekking totale kroonprojectie in %).
Alle houtige gewassen vanaf 80cm hoogte worden meegeteld voor deze indicator.
Bomen en struiken die vanuit een naastgelegen bos of houtkant overhangen worden niet meegerekend voor deze indicator.
Eventuele overlap tussen boom- en struiklaag wordt niet dubbel geteld.
Het gaat m.a.w. over het aandeel doelvegetatie in de structuurplot die overdekt wordt door bomen of struiken.
Hou voor de schatting van de bedekking in het achterhoofd dat 10 m² ongeveer 1% is van de 18 meter-cirkelplot (\~1017 m²).
Schattingen tot op 1% nauwkeurig zijn redelijk haalbaar bij lage bedekkingen,maar worden lastiger naarmate de verbossingsgraad toeneemt.
Bij hogere verbossingsgraad is een schatting tot op 5% voldoende nauwkeurig.
Interpretatie via luchtfoto of een schets zijn hierbij een hulpmiddel.
Indien een gedeelte van de plot geen doelvegetatie bevat wordt dit deel niet in beschouwing genomen voor de verbossing.
Maar de inschatting gebeurt wel volgens dezelfde verdeling m.a.w. 10 m² blijft 1% ook al bevindt zich maar in de helft van de vegetatieplot effectief doelvegetatie.

**Successiestadia van buntgrasvegetaties**

Vooral bij de landduinen (2330 en 2310) is de aanwezigheid van de verschillende ontwikkelingsstadia een belangrijke structuurparameter: open zand, buntgrasvegetatie, mostapijtjes, korstmosvegetatie.
Scoor de aanwezigheid van elk van deze fases door middel van een code uit de beheermonitoringsschaal (bijlage 1) op het niveau van de structuurplot.
Afwezigheid ook aangeven d.m.v. score 0!

**Ouderdomsstructuur Struikhei**

De levenscyclus van Struikhei kent 4 fasen.
Elke fase verschilt qua bedekking, productie en bloei van Struikhei, maar ook qua microklimaat en soortensamenstelling.
Hoe meer fasen in een heide aanwezig zijn, hoe structuurrijker, hoe soortenrijker en hoe robuuster de heidehabitat is.
Eenvormige ouderdomsstructuur hangt meestal samen met een onaangepast beheer.
Er worden vier leeftijdscategorieën onderscheiden, namelijk, pioniersstadium, ontwikkelingsstadium, climaxstadium en degeneratiestadium (zie Figuur \@ref(fig:Callunastadia)).
Scoor de aanwezigheid van elk stadium m.b.v. codes uit de beheermonitoringsschaal (bijlage 1).Afwezigheid ook aangeven d.m.v. score 0!

(ref:Callunastadia) Cyclische successiestadia in 4 fasen bij Calluna vulgaris (uit Burrows, 1990)

```{r Callunastadia, fig.cap="(ref:Callunastadia)"}
include_graphics(
  path = file.path(path_to_protocol,
                   "media",
                   "Calluna_fases.png"))

```

**Aanwezigheid veenmoslaag**

Schat d.m.v. een code van de beheermonitoringsschaal (bijlage 1) de bedekking van alle veenmossoorten samen op het niveau van de structuurplot.
Afwezigheid ook noteren!

**Aanwezigheid dwergstruiken**

Schat d.m.v. een code van de beheermonitoringsschaal (bijlage 1) de bedekking van alle dwergstruiken (Gewone Dophei, Struikhei, Blauwe bosbes, Stekelbrem, Kruipbrem, Rode Dophei, Lavendelhei, Rode bosbes,...) op het niveau van de structuurplot.
Afwezigheid ook aangegeven!

**Vergrassing**

Schat d.m.v. een code van de beheermonitoringsschaal (bijlage 1) de gezamelijke bedekking van Bochtige smele, Pijpenstrootje, zwenkgrassen, Duinriet en Struisgrassen.
Afwezigheid ook aangeven!

**Verruiging** Schat d.m.v. een code van de beheermonitoringsschaal (bijlage 1) de gezamelijke bedekking van Adelaarsvaren en Braam.
Afwezigheid ook aangeven!

**Aanwezigheid grijs kronkelsteeltje** Schat d.m.v. een code van de beheermonitoringsschaal (bijlage 1) de bedekking van het mos Grijs kronkelsteeltje (zie Figuur \@ref(fig:Grijskronkelsteeltje)).
Afwezigheid ook aangeven!

(ref:Grijskronkelsteeltje) Enkele typische verschijningsvormen van het mos Grijs kronkelsteeltje. De glasharen in combinatie met de bladvorm zijn een duidelijk veldkenmerk.

```{r Grijskronkelsteeltje, fig.cap="(ref:Grijskronkelsteeltje)"}
include_graphics(
  path = file.path(path_to_protocol,
                   "media",
                   "campintro.jpg"))

```

### Samenvattend diagram

(ref:samenvatting) Diagram stappenplan

```{r stappenplan, fig.cap="(ref:samenvatting)"}
include_graphics(
  path = file.path(path_to_protocol,
                   "media",
                   "samenvatting_Werkwijze.png"))

```
